【裁判字號】    96,苗簡,69
【裁判日期】    970328
【裁判案由】    確認通行權存在
【裁判全文】
臺灣苗栗地方法院民事簡易判決         96年度苗簡字第69號
原      告  甲○○
訴訟代理人  陳淑芬律師
被      告  乙○○
上列當事人間確認通行權存在事件，本院於民國97年3月11日言
詞辯論終結，判決如下：
    主  文
確認原告就被告所有坐落苗栗縣銅鑼鄉○○○段一三九地號土地
，如附圖所示暫編號一三九之Ａ００二、面積二七點九六平方公
尺土地，就被告占有使用坐落苗栗縣銅鑼鄉○○○段七十六地號
、一四四地號土地，如附圖所示暫編號七六之Ａ００四、面積九
點零八平方公尺土地及暫編號一四四之Ａ００三、面積三四點五
三平方公尺土地，有通行權存在。
被告應將如附圖所示暫編號一三九之Ａ００二土地上之伸縮鐵門
及圍牆拆除；並應容忍原告通行，不得設置地上物或為妨礙原告
通行之行為。
訴訟費用由被告負擔。
本判決第二項得假執行。
    事實及理由
壹、程序方面：
一、按不變更訴訟標的，而補充或更正事實上或法律上之陳述者
    ，非為訴之變更或追加；民事訟法第256 條定有明文。原告
    起訴時訴之聲明第1 項為：原告對被告所有坐落苗栗縣銅鑼
    鄉○○○段139 號地號土地內如附圖一A 所示位置斜線部分
    面積約30平方公尺、寬3 公尺、長15公尺及同段144 地號如
    附圖一B 所示位置現有水泥路所示斜線部分約30平方公尺有
    通行權存在；且被告就附圖一A 所示部分土地並准予鋪設水
    泥以利通行。嗣於民國97年3月11日，將該項聲明變更為：
    請求通行苗栗縣銅鑼地政事務所97年2月18日繪製之土地複
    丈成果圖所示編號144- A003、76-A004、139-A002土地，被
    告不得設置障礙物，上開土地上現有伸縮鐵門與圍牆准予拆
    除（卷第232-233頁）。乃屬不變更訴訟標的而補充或更正
    事實上或法律上之陳述，依前揭規定，並無不合。
二、再按確認法律關係之訴，非原告有即受確認判決之法律上利
    益者，不得提起之，民事訴訟法第247條第1項前段定有明文
    。又所謂即受確認判決之法律上利益，係指法律關係之存否
    不明確，原告主觀上認其在法律上之地位有不安之狀態存在
    ，且此種不安之狀態，能以確認判決將之除去者而言，若縱
    經法院判決確認，亦不能除去其不安之狀態者，即難認有受
    確認判決之法律上利益（最高法院52年台上字第1240號判例
    意旨參照）。本件被告對原告主張就其所有之苗栗縣銅鑼鄉
    ○○○段139 地號土地（以下稱系爭土地），及其所使用承
    租之同段76地號、144 地號之部分土地有通行權一事有所爭
    執，即原告就有無通行權存在之法律關係不明確，且此不明
    確狀態得依確認判決加以除去，是原告提起本件訴訟，應認
    有確認之利益，合先敘明。
貳、實體方面：
一、原告起訴主張：原告於60年間與兄弟三人共同繼承先父所有
    之重測前苗栗縣銅鑼鄉○○○段223 地號農地，該地經代書
    丈量後分為3 筆，並以抽籤方式決定兄弟分得之部分。原告
    之弟即被告之父，於緊鄰原告界址邊興建農舍、砌上圍牆，
    並於農舍前方購得少許鄰地（即現在之同段144 地號土地）
    ，舖上水泥道路供全體共有人進出使用。嗣上開223 地號土
    地於90年3 月27日辦理共有物分割登記，而增加重測前樟樹
    林段223-1 地號、同段223-2 地號。再因土地重測，原告分
    得之重測前樟樹林段223-1 地號土地即變更為樟樹西段146
    地號，被告分得之重測前樟樹林段223 地號土地即變更為樟
    樹西段139 地號。惟原告所有之146 地號土地因分割而形成
    袋地，對外無適宜聯絡道路，必須通行被告所有之系爭139
    地號土地，及被告向臺灣省苗栗農田水利會承租之同段76地
    號，與被告向訴外人吳增財購買但尚未過戶之同段144 地號
    土地，始得連至公路。詎被告竟拒絕原告通行，爰依民法第
    787 條、第789 條之規定，訴請確認原告對被告所有系爭13
    9 地號土地及被告使用之同段76、144 地號土地有通行權存
    在等語。並聲明如主文第1、2項所示。
二、被告則以：被告因繼承而取得系爭139地號土地，系爭土地
    係分割自重測前苗栗縣銅鑼鄉○○○段223地號土地。被告
    現居住之農舍周圍有圍牆，並設有伸縮鐵門以維居家安全，
    倘為原告通行之需而拆除，將有害其居家安全。又原告主張
    須通行之同段14 4地號部分土地，雖經被告買受，然因未辦
    理過戶登記，被告並未取得該部分土地之所有權，無法同意
    原告通行。至同段76地號土地，亦係被告向臺灣省苗栗農田
    水利會所承租，被告非所有權人，自無准允原告通行之權利
    。況依民法第787 條第2 項規定，通行權之酌定應於必要之
    範圍內，擇其周圍地損害最少之處所及方法為之；原告既可
    經由現僅種植蔬菜、水稻之同段144 地號與145 地號土地交
    界線通行至公路，而無須經過被告所有之農舍，自屬對於周
    圍地損害最少之方法。原告捨此不為，卻請求通行系爭139
    地號土地，自不應准許等語資為抗辯。並聲明：駁回原告之
    訴。
三、法院之判斷：
（一）按因土地一部之讓與或分割，致有不通公路之土地者，不
      通公路土地之所有人，因至公路，僅得通行受讓人或讓與
      人或他分割人之所有地；民法第789 條第1 項定有明文。
      次按民法第789 條之立法意旨，乃因土地所有人讓與土地
      之一部或分割土地時，就其可能造成不能與公路為適宜之
      聯絡之情形，為其能預見而得事先安排，土地所有人不能
      因自己之讓與或分割土地之任意行為，導致對當事人以外
      之其他土地所有人造成不測之損害，此法條所規定之通行
      權性質上乃土地之物上負擔，隨土地而存在，土地所有人
      將土地分割成數筆，同時或先後讓與數人，應仍有該法條
      規定之適用，並不以不通公路土地所有人與受讓人或讓與
      人或他分割人直接就土地一部為讓與或分割結果，而有不
      通公路土地之情形為限（最高法院89年度台上字第756 號
      、88年度台上字第2946號判決意旨參照）。
（二）原告主張其所有之同段146 地號土地及被告所有之系爭13
      9 地號土地均分割自重測前苗栗縣銅鑼鄉○○○段223 地
      號土地之事實，業據其提出土地登記簿謄本3 份為證（卷
      第6-10頁），且為被告所不爭執，自堪信為真實。又原告
      所有同段146 地號土地於分割後未與公路相鄰接，亦經本
      院會同兩造現場勘驗明確，有本院勘驗筆錄、現場附圖等
      附卷可稽（卷第159-163 頁），並為被告所不爭執，足見
      原告所有同段146 地號土地確因共有土地之分割而成為袋
      地無訛。是依前揭（一）所述，原告所有之同段146 地號
      土地形成袋地之原因既係因同筆土地分割所致，原告自僅
      得通行其他分割人即被告之所有土地。準此，原告請求通
      行被告所有之系爭139地號土地，自屬有據。至被告辯稱
      原告得經由現種植蔬菜、水稻等植物之同段144地號、145
      地號土地間交界線通行公路，且為對周圍地所有人損害最
      少之方法云云，顯與前揭規定不合，即不足取。
（三）又民法創設鄰地通行權，原為發揮袋地之利用價值，使地
      盡其利，增進社會經濟之公益目的，是以袋地無論由所有
      權人或其他利用權人使用，周圍地之所有權人及其他利用
      權人均有容忍其通行之義務。民法第787 條規定土地所有
      權人鄰地通行權，依同法第823 、850 、914 條之規定準
      用於地上權人、永佃權人或典權人間及各該不動產物權人
      與土地所有權人間，不外本此立法意旨所為一部分之例示
      性質規定而已，要非表示於所有權以外其他利用權人間即
      無相互通行鄰地之必要而有意不予規定，從而鄰地通行權
      ，除上述法律已明定適用或準用之情形外，於其他土地利
      用權人相互間（包括承租人、使用借貸人在內），亦應援
      用「相類似案件，應為相同之處理」之法理，為之補充解
      釋，類推適用，以求貫徹（最高法院82年度台上字第580
      號判決、79年度第2 次民事庭會議決議參照）。
（四）原告主張被告向訴外人吳增財購買同段144地號之特定範
      圍、面積約76.99平方公尺之土地，雖未移轉所有權，但
      吳增財已將該部分土地交與被告占有使用，被告並鋪設水
      泥道路使用之事實，業據原告提出土地買賣契約書為證（
      卷第11-15頁），且為被告所自認，是被告即為同段144地
      號土地之使用人。另被告向臺灣苗栗農田水利會承租76地
      號、面積8.394平方公尺之土地，並於其上架設水泥橋涵
      通行使用乙節，有臺灣省苗栗農田水利會96年10月18日苗
      農水管字第0961004195號函及所附協議書各1份在卷可佐
      （卷第128-129頁），且為兩造所不爭執，足認被告確為
      上述土地之承租人。是依前揭說明，原告主張被告就同段
      76、144地號土地所使用承租之範圍，亦應容忍其通行，
      顯屬有據，應予准許。被告以其並非上述土地之所有權人
      ，並無權同意原告通行云云抗辯，容有誤會。
（五）再按有通行權人，應於通行必要範圍內，擇其周圍地損害
      最少之處所及方法行之；民法第787 條第2 項亦有明文。
      又袋地通行權，非以袋地與公路有聯絡為已足，尚須使其
      能為通常之使用。而是否為通常使用所必要，除須斟酌土
      地之位置、地勢及面積外，尚應考量其用途（最高法院87
      年度台上字2247號判決意旨參照）。經查：
    (1)原告所有同段146地號土地為一農牧用地，有附卷之土地
      登記謄本可參（卷第10頁），足見農用耕作應為該地之通
      常用途。而該土地面積達3500.83 平方公尺，範圍非小，
      為使該土地之經濟價值能適度發揮，原告自有使用農用機
      具耕作之必要，是通行之寬度自需足供一般農用機具通行
      ，始符合能為通常之使用。就此，原告當庭提出農機用品
      廣告單，主張一般農用機具之寬度為2.09公尺，為被告所
      不爭執，是本院認供原告通行之寬度應以2.5 公尺為適當
      。
    (2)經本院協同兩造及苗栗縣銅鑼地政事務所人員勘驗現場結
      果，同段144地號土地上被告鋪設之水泥道路寬度約為5.8
      公尺，與台13線相連接，其上有被告搭建之鐵皮車庫，寬
      度約為2.75公尺；同段76地號土地上有被告鋪設之5公尺
      長水泥橋涵跨越水圳；系爭139地號與同段146地號土地交
      界處有被告興建之圍牆，圍牆旁為被告農舍之水泥空地，
      置有一活動狗籠，被告並於通往同段76地號之水泥橋涵之
      空地處設有長4.4公尺、高1.7公尺之伸縮鐵門等情，有本
      院勘驗筆錄、現場附圖、相片及複丈成果圖等在卷足憑（
      卷第159-171、176頁）。是觀之原告主張之通行路線：自
      上述圍牆旁之水泥空地，通行上開水泥橋涵及水泥道路至
      台13線公路，係經過系爭土地之水泥空地，及原已鋪設之
      水泥橋涵及水泥道路，對被告之系爭土地及同段76、144
      地號土地之現況毫無影響，亦無庸拆除前開鐵皮車庫，僅
      需拆除附圖所示暫編號139-A002上2.5 公尺寬之圍牆及伸
      縮鐵門，損害顯然最小，是原告主張依上述方式通行，即
      為有理。本院囑託地政機關以寬度2.5 公尺，依上述原告
      主張方式測繪通行路線，即如附圖（卷第223 頁）所示之
      暫編號139-A002、76-A004 、144-A003部分所示，為原告
      之通行權範圍。另原告主張被告於附圖所示暫編號139-
      A002土地上設置圍牆及伸縮鐵門，有礙其通行，請求拆除
      上開地上物，及被告於其有通行權範圍內不得設置障礙物
      及妨礙通行乙節，亦應准許。
四、綜上所述，原告所有之同段146地號土地與系爭139地號土地
    分割自同筆土地，致有不通公路之情事，本於民法第789條
    第1項袋地通行權之法律關係，請求確認就系爭139地號土地
    ，及現供被告占有使用之76地號、144 地號土地，有如附圖
    所示暫編號139-A002、76-A004 、144-A003部分（寬度2.5
    公尺）之通行權存在，及被告應將附圖所示暫編號139-A002
    土地上之伸縮鐵門及圍牆拆除，並不得設置障礙物阻礙其通
    行等，為有理由，應予准許。
五、至被告於言詞辯論終結期日始表明原告應就上開有通行權土
    地部分支付償金乙節；按通行權人對於通行地因此所受損害
    ，固應支付償金，且此項償金支付義務，於通行權確定時起
    即為通行人之法定負擔。然償金之支付與通行權間並無對價
    關係，被通行之土地所有人如未於通行權之訴提起反訴請求
    ，亦非不得於通行權訴訟確定後另行訴求給付（最高法院86
    台上字第3265號判決意旨參照）。查本件被告並未就請求原
    告支付償金部分提起反訴，本院自無從審酌，應於本件通行
    權訴訟確定後，另行起訴請求；均附此敘明。
六、本件事證已臻明確，兩造其餘之攻擊防禦方法及舉證，經核
    均與判決結果無影響，爰無庸逐一論述。
七、本件係關於財產權之訴訟其標的金額在新臺幣500,000 元以
    下之簡易訴訟程序，惟就主文第1 項之確認之訴，其性質並
    不宜宣告假執行，故僅就主文第2 項被告敗訴之判決，依民
    事訴訟法第389 條第1 項第3 款規定，依職權宣告假執行。
八、據上論結，原告之訴為有理由，依民事訴訟法第78條，判決
    如主文。
中    華    民    國    97    年    3     月    28    日
                      苗栗簡易庭  法  官  黃怡玲
以上正本係照原本作成。
如對本判決上訴，須於判決送達後20日內向本院提出上訴狀。
                                  書記官  葉俊宏
中    華    民    國    97    年    3     月    28    日


司法院資訊處製作；財團法人民間司法改革基金會備份。
